臺灣高等法院刑事裁定　　　　　　　　　96年度毒抗字第38號
抗　告　人
即　被　告　甲○○
上列抗告人即被告因違反毒品危害防制條例案件，不服台灣板橋
地方法院95年度毒聲字第2490號，中華民國95年12月29日第一審
裁定（聲請案號：台灣板橋地方法院檢察署95年度毒偵字第8003
號），提起抗告，本院裁定如下：
    主  文
原裁定撤銷，發回台灣板橋地方法院。
    理  由
一、本件台灣板橋地方法院檢察署檢察官聲請意旨略以：被告甲
    ○○前於民國（下同）８８年間，因施用毒品案件，經台灣
    板橋地方法院裁定令入勒戒處所觀察、勒戒後，認無繼續施
    用毒品之傾向，於８８年５月１７日釋放出所，並由臺灣板
    橋地方法院檢察署檢察官以８８年度偵字第１０６６５號為
    不起訴處分確定。復於８９年間，因施用毒品案件，經台灣
    板橋地方法院裁定令入勒戒處所觀察、勒戒後，認有繼續施
    用毒品之傾向，復經該院裁定令入戒治處所施以強制戒治，
    於９０年８月２日釋放出所。詎被告於前開強制戒治執行完
    畢５年後〔聲請書漏載〕，再基於施用第二級毒品之犯意，
    於９５年１０月２４日凌晨２時許，為警採集其尿液時向前
    回溯９６小時內某時，在臺北縣三重市○○路○段２６巷２
    ３號２樓住處，以將安非他命置於鋁箔紙上，以火燒烤之方
    式，施用第二級毒品安非他命。嗣為警於同年月２３日深夜
    １１時１５分許，在上址查獲。爰依毒品危害防制條例第２
    ０條第３項〔聲請書漏載〕、第１項，觀察勒戒處分執行條
    例第３條第１項、第２項規定，聲請裁定將被告送勒戒處所
    觀察、勒戒等語。
二、原法院裁定略以：查被告於警詢中對前述犯行自白不諱，且
    其於９５年１０月２４日凌晨２時許，在臺北市政府警察局
    刑事警察大隊，經警採得之尿液檢體，經檢送臺灣尖端先進
    生技醫藥股份有限公司以酵素免疫分析法〔ＥＩＡ〕初驗及
    以氣相層析質譜儀法〔ＧＣ／ＭＳ〕複驗檢驗結果，發現確
    有安非他命類陽性反應，有臺北市政府警察局偵辦毒品案件
    尿液檢體委驗單影本、該公司９５年１２月１日濫用藥物檢
    驗報告１紙存卷可稽〔附偵卷第２２頁、第２３頁〕。堪認
    被告自白情節，與事實相符。其施用第二級毒品安非他命之
    犯行，洵堪認定，聲請意旨核無不合；被告前於８８年間，
    因施用毒品案件，經本院裁定令入勒戒處所觀察、勒戒後，
    認無繼續施用毒品之傾向，於８８年５月１７日釋放出所，
    並由臺灣板橋地方法院檢察署檢察官以８８年度偵字第１０
    ６６５號為不起訴處分確定。復於８９年間，因施用毒品案
    件，經本院裁定令入勒戒處所觀察、勒戒後，認有繼續施用
    毒品之傾向，經本院裁定令入戒治處所施以強制戒治，於９
    ０年８月２日釋放出所，有臺灣高等法院被告前案紀錄表１
    份在卷可參，其於前開強制戒治執行完畢釋放後，「５年後
    」再犯施用第二級毒品安非他命之犯行，洵堪認定，聲請意
    旨核無不合云云。
三、被告不服原法院裁定，於法定期間內提出抗告，抗告意旨指
    稱：其前案執行完畢後，即已改過遷善，安分守己，未再施
    用毒品，本次乃因受損友邀約前去打牌，一時糊塗施用安非
    他命提神，實非出於本意要濫用毒品，為此提起抗告，請求
    撤銷原法院裁定云云。
四、本院查：
  (一)按施用第1、2級毒品為犯罪行為，毒品危害防制條例第10條
    定有處罰明文。故施用第1、2級毒品者，依前揭規定本應科
    以刑罰。惟基於刑事政策，對合於一定條件之施用者，則依
    同條例第20條、第23條之規定，施以觀察、勒戒及強制戒治
    之保安處分。次按毒品危害防制條例於92年7月9日修正公布
    ，自93年1月9日施行，其中第20條、第23條將施用毒品之刑
    事處遇程序，區分為『初犯』及『5年內再犯』、『5年後再
    犯』。依其立法理由之說明：『初犯』，經觀察、勒戒或強
    制戒治後，應為不起訴處分或不付審理之裁定；經觀察、勒
    戒或強制戒治執行完畢釋放後，『五年內再犯』者，因其再
    犯率甚高，原實施之觀察、勒戒及強制戒治既已無法收其實
    效，爰依法追訴或裁定交付審理。至於經觀察、勒戒或強制
    戒治執行完畢釋放後，『5年後再犯』者，前所實施之觀察
    、勒戒或強制戒治已足以遮斷其施用毒品之毒癮，為期自新
    及協助其斷除毒癮，仍適用『初犯』規定，先經觀察、勒戒
    或強制戒治之程序。從而依修正後之規定，僅限於『初犯』
    及『5年後再犯』2種情形，始應先經觀察、勒戒或強制戒治
    程序。倘被告於5年內已再犯，經依法追訴處罰，縱其第3次
    （或第3次以上）再度施用毒品之時間，在初犯經觀察、勒
    戒或強制戒治執行完畢釋放5年以後，已不合於『5年後再犯
    』之規定，且因已於『5年內再犯』，顯見其再犯率甚高，
    原實施觀察、勒戒或強制戒治，已無法收其實效，即應依該
    條例第10條處罰（最高法院95年第7次刑事庭會議決議參照
    ）。
  (二)本件被告甲○○前曾於８８年間，因施用毒品案件，經台灣
    板橋地方法院裁定令入勒戒處所觀察、勒戒後，認無繼續施
    用毒品之傾向，於８８年５月１７日釋放出所，並由臺灣板
    橋地方法院檢察署檢察官以８８年度偵字第１０６６５號為
    不起訴處分確定。復於８９年間，因施用毒品案件，經台灣
    板橋地方法院裁定令入勒戒處所觀察、勒戒後，認有繼續施
    用毒品之傾向，復經該院裁定令入戒治處所施以強制戒治，
    於９０年８月２日釋放出所，此有臺灣桃園地方法院檢察署
    刑案資料查註紀錄表、全國施用毒品案件紀錄表、受觀察勒
    戒人毒品及前科紀錄簡列表及臺灣高等法院被告前案紀錄表
    各1份在卷可稽。
  (三)按修正後毒品危害防制條例就施用毒品者，祇於「初犯」及
    「5年後再犯」2種情形，有其追訴條件之限制，即須於初犯
    經觀察、勒戒或強制戒治釋放後，5年內均無施用毒品之行
    為，始能認其前所實施之觀察、勒戒或強制戒治已足遮斷毒
    癮，而得於5年後再犯時，再予適用初犯之規定，重行觀察
    、勒戒等程序。倘5年內已經再犯，被依法追訴處罰，縱其
    第3次（或第3次以上）施用毒品之時間在初犯釋放5年以後
    ，即與「5年後再犯」之情形有別，且因已於「5年內再犯」
    ，顯見其再犯率甚高，原實施觀察、勒戒或強制戒治，已無
    法收其實效，而無5年戒斷期之存在，自無再經觀察、勒戒
    及強制戒治之必要，應得逕行追訴處罰，已如前述，本件被
    告既於88年4月9日經檢察官為不起訴處分確定後，曾於「5
    年內再犯」，縱其於本件施用毒品之時間（第3次）在初犯
    釋放5年以後，仍與「5年後再犯」之情形有別，自不得認有
    再經觀察、勒戒等程序之必要，即應逕行追訴處罰。至第3
    次（或第3次以上）施用毒品之時間，是否宜有期間限制？
    以多久為適宜？則分屬刑事政策、專門醫學之範圍，非審判
    機關所能決定，有待循立法途徑解決（最高法院95年第7次
    刑事庭會議決議第3點參照）。
  (四)基上見解，則被告本案所犯施用第二級毒品犯行，是否核屬
    原法院裁定所稱：「五年後再犯」之情形？抑或屬於第三次
    施用毒品，而與「五年後再犯」之情形有別？即非無疑，應
    有深入探求之必要。綜上，被告提起抗告指摘原裁定不當，
    雖不足採；然原裁定既有上開可議之處，本院爰將原裁定加
    以撤銷，並諭知發回原法院更為研求查明，再為妥適之處理
    ，以求慎重。
五、據上論斷，應依刑事訴訟法第413條，裁定如主文。
中　　華　　民　　國　　96　　年　　2　　月　　8　　日
　　　　　　　　　刑事第九庭審判長法　官  劉景星
　　　　　　　　　　　　　　　　  法　官　陳世宗
　　　　　　　　　　　　　　　　  法　官　周盈文
以上正本證明與原本無異。
不得再抗告。
                                  書記官　余姿慧
中　　華　　民　　國　　96　　年　　2　　月　　8　　日
